臺灣基隆地方法院民事判決
110年度簡上字第4號
上  訴  人  聯邦商業銀行股份有限公司

法定代理人  李憲章  
訴訟代理人  陳彧    
            丁駿華  
            葉美伶  
被上訴人    賀重光  
            賀張勝花

共      同
訴訟代理人  何孟臨律師
上列當事人間請求撤銷遺產分割協議等事件，上訴人對於民國10
9年12月10日本院基隆簡易庭109年度基簡字第1204號第一審判決
提起上訴，本院第二審合議庭於民國110年5月10日言詞辯論終結
，判決如下：
    主  文
上訴駁回。
第二審訴訟費用由上訴人負擔。
    事實及理由
壹、程序部分
    按訴之變更或追加，非經他造同意，不得為之。民事訴訟法
    第446條第1項定有明文。上開規定，依同法第436條之1第3
    項規定，於簡易程序之上訴準用之。本件上訴人於原審請求
    撤銷被上訴人間就新北市○○區○里段000○000○號建物（下稱
    系爭350建號建物、系爭351建號建物，合稱系爭建物）所為
    遺產分割協議之債權行為及分割繼承登記之物權行為，並塗
    銷被上訴人賀張勝花就上開建物所為之分割繼承登記。於原
    審判決後，上訴人提起上訴，其上訴聲明為：㈠原判決廢棄
    。㈡被上訴人賀重光贈與如民事聲明上訴狀附表所示之不動
    產(即系爭351建號建物)所有權持分5分之1予被上訴人賀張
    勝花間之債權行為，及被上訴人賀重光於民國103年10月20
    日所為移轉所有權登記予被上訴人賀張勝花之物權行為，均
    予撤銷，回復登記為被上訴人賀重光、賀張勝花因分割繼承
    取得如民事聲明上訴狀附表所示不動產應有部分依序為5分
    之1、5分之4。㈢訴訟費用由被上訴人連帶負擔。嗣上訴人於
    110年4月28日（本院收文日期）提出民事聲請㈠狀，以其上
    訴狀附表漏載系爭350建號建物為訴訟標的，而追加並更正
    上訴狀之附表。上訴人上開追加，經被上訴人之訴訟代理人
    於本院110年5月10日言詞辯論期日當庭表示同意，核與上開
    規定符合，應予准許。
貳、實體部分
一、上訴人主張略以：
　㈠被上訴人賀重光積欠上訴人新臺幣（下同）198,269元及利息
    ，且無其他足敷清償債務之財產可供執行，被上訴人賀重光
    有陷於資力不足之情事。
　㈡繼承人有數人時，在未分割遺產前，對於遺產全部為公同共
    有，如繼承人欲分割遺產，本應依民法第759條規定，先行
    辦理公同共有之繼承登記後，再依民法第823條、第824條規
    定協議分割共有之遺產，但內政部基於實務上需要，准許民
    眾直接以「分割繼承」登記原因辦理繼承登記，免先辦理公
    同共有之繼承登記，以加強便民服務及簡化作業程序。準此
    ，債務人未拋棄繼承，而與其他繼承人對於遺產全部為公同
    共有時，其繼承權已失人格法益性質，屬財產上之權利，倘
    債務人與其繼承人間之遺產分割協議約定全部遺產歸由繼承
    人中之一人取得，且彼此間無對價關係者，對於未分得遺產
    之債務人而言，係將其本得按應繼分比例分得之遺產，贈與
    該繼承人之無償行為，若害及債權人之債權，債權人自得依
    民法第244條第1項規定，聲請法院撤銷債務人所為之贈與無
    償行為，並得依同條第4項規定，聲請法院命該受贈人回復
    原狀，倘遺產為不動產者，即為命回復以「分割繼承」為登
    記原因之分別共有狀態（臺灣高等法院109年度上字第903號
    判決要旨參照）。
　㈢本件被繼承人賀自立留有遺產系爭建物，被上訴人賀重光並
    未向法院聲明拋棄繼承，於賀自立死亡時即因繼承取得系爭
    建物之財產權（即應繼分），惟被上訴人賀重光為規避債權
    人追償債務，竟與被上訴人賀張勝花為分割協議，將其取得
    對系爭建物之應繼分無償登記於被上訴人賀張勝花名下，致
    上訴人追償無門，已明顯損害上訴人之債權。
　㈣被繼承人賀自立雖留有新北市○○區○○街00○0號之建物及存款
    、定存、現金之遺產（與系爭建物合稱系爭遺產），惟被上
    訴人賀重光所得清單全無資料，顯見被上訴人賀重光未取得
    上開任何財產，故被上訴人賀重光移轉系爭建物所有權予被
    上訴人賀張勝花之行為顯屬無償行為。
　㈤爰依民法第244條第1項、第4項提起本件訴訟。並於原審聲明
    請求被上訴人就被繼承人賀自立所遺系爭建物所為贈與之債
    權行為，及被上訴人間於103年10月20日所為移轉所有權登
    記之物權行為，均予撤銷，回復登記為被上訴人賀重光、賀
    張勝花因分割繼承取得系爭建物應有部分依序為5分之1、5
    分之4。
二、被上訴人答辯略以：　
　㈠本件遺產分割協議係源於被繼承人賀自立死亡後公同共有系
    爭建物之權利，惟該公同共有權利源自繼承關係，較諸一般
    因法律行為而成立之公同共有，具有濃厚之身分專屬性。而
    衡諸社會生活常情，遺產之分配往往考量被繼承人生前意願
    、繼承人是否扶養被繼承人、家族成員間感情、承擔祭祀義
    務等，始達成遺產分割協議。故被上訴人等人所為遺產分割
    協議及依該協議所為分割繼承登記行為，係被上訴人等人基
    於繼承人之身分，而為高度人格自由之表現，其內容需經繼
    承人全體同意，為多數繼承人之共同行為，非僅單一債務人
    之無償財產行為，自無從將單一債務人即被上訴人賀重光之
    行為，從中單獨分離，即不容債權人即上訴人行使撤銷權。
    是以，上訴人不得依民法第244條第1項之規定行使撤銷權。
　㈡另衡諸一般社會常情，繼承人於分割遺產時，往往考量被繼
    承人生前意願、繼承人對被繼承人之貢獻（如有無撫養之事
    實、生前的照顧等）、家族成員間感情與恩情等諸屬因素（
    如協議由仍在世之父母親一方取得全數遺產，作為該仍在世
    父母親之照護或費用支出），而為遺產分割之協議，故上開
    各種因素均屬分割協議之對價。又對繼承人間之遺產分割協
    議，係公同共有人間就公同共有物所為之處分行為，倘全部
    遺產協議分歸由其他繼承人取得，對未分割取得遺產之該繼
    承人而言，形式上固具有無償行為之外觀，然而，就某一法
    律行為應屬有償、無償之定性，當以當事人之真意實質內涵
    而定，不應僅以外觀認定之。故對被繼承人全體遺產所為之
    分割處分，究為有償或無償性質，亦不能單以遺產中特定財
    產之形式外觀認定之。
　㈢被上訴人賀張勝花係賀自立之配偶，而被上訴人賀重光及其
    餘原審被告均為其子女，被上訴人賀重光對於賀自立其依法
    負有扶養及照護義務，然被上訴人賀重光於賀自立生前即離
    家多年且完全與家人斷絕往來，自未對賀自立盡扶養之責，
    賀自立生前之生活起居照顧之責、孝親、醫療費用等以及死
    亡後之喪葬費用均多由被上訴人賀張勝花負擔，是以，被上
    訴人賀重光以同意將系爭建物登記予被上訴人賀張勝花，作
    為補償被上訴人賀張勝花負擔賀自立之扶養、醫療、喪葬費
    及照護之責等，自非無償行為，實屬有償行為，亦非屬詐害
    上訴人之行為。
　㈣銀行就清償能力之評估，是以債務人本身之清償能力作為基
    礎，並不及於債務人之被繼承人財力，故本件上訴人並無保
    護之必要。
　㈤並於原審聲明：上訴人之訴駁回。
三、原審審酌兩造提出之攻擊防禦方法及證據後，判決上訴人敗
    訴，上訴人不服，提起上訴，並為上訴聲明：㈠原判決廢棄
    。㈡被上訴人賀重光贈與系爭建物所有權持分5分之1予被上
    訴人賀張勝花間之債權行為及被上訴人賀重光於103年10月2
    0日所為移轉所有權登記予被上訴人賀張勝花之物權行為，
    均予撤銷，回復登記為被上訴人賀重光、賀張勝花因分割繼
    承取得如系爭建物應有部分依序為5分之1、5分之4。㈢訴訟
    費用由被上訴人連帶負擔。被上訴人則聲明：上訴駁回。
四、本院之判斷：
　㈠上訴人主張被上訴人賀重光積欠其債務迄未清償，被繼承人
    賀自立死亡時遺有系爭建物等之遺產，被上訴人賀重光未辦
    理拋棄繼承，並於103年10月6日與賀自立之其餘繼承人就係
    爭建物為分割協議（下稱系爭遺產分割協議）而由被上訴人
    賀張勝花取得系爭建物所有權，辦理分割繼承登記等情，業
    據提出本院債權憑證、建物登記第二類謄本、臺灣新北地方
    法院家事庭函等件影本為證（原審卷第15至18、27至31頁）
    ，並有新北市瑞芳地政事務所109年10月16日新北瑞地登字
    第1096130151號函檢送分割繼承登記之申請資料在卷可稽（
    原審卷第41至63頁），堪信為真。
　㈡按債務人所為之無償行為，有害及債權者，債權人得聲請法
    院撤銷之，民法第244條第1項固有明文；然債權人得依民法
    第244條規定行使撤銷權者，以債務人所為非以其人格上之
    法益為基礎之財產上之行為為限，且若單純係財產利益之拒
    絕，如贈與要約之拒絕，第三人承擔債務之拒絕，繼承或遺
    贈之拋棄，不許債權人撤銷之。次按當事人主張有利於己之
    事實者，就其事實有舉證之責任，民事訴訟法第277條前段
    亦有明文。又按贈與係指因當事人一方以自己之財產為無償
    給與於他方之意思表示，經他方允受而生效力之契約，民法
    第406條規定甚明，是以必須當事人一方有以財產為無償給
    與他方之要約，經他方承諾者，始足當之，即當事人雙方就
    贈與契約內容意思表示合致者，贈與契約始克成立。（最高
    法院85年台上字第518號判決意旨參照）。而所謂遺產分割
    協議，係繼承人間基於繼承人之身分關係，就遺產互為協議
    後，再行分配遺產之權利，係由全體繼承人作成，性質上為
    多數繼承人之共同行為，非單一繼承人之無償贈與行為。本
    件賀自立之繼承人就系爭建物所為之系爭遺產分割協議，既
    屬賀自立全體繼承人所為之共同行為，上訴人以其中關於被
    上訴人2人之部分係屬贈與，而聲請撤銷，已有誤解。次按
    遺產分割，倘若全部遺產協議分歸其他繼承人取得，對於未
    分得遺產之該繼承人而言，始具有無償行為之外觀。本件被
    繼承人賀自立之遺產，除系爭建物外，尚有門牌新北市○○區
    ○○里○○街00○0號房屋1筆、貢寮澳底郵局定存3筆、活儲1筆
    、台灣銀行基隆分行定存及活儲各1筆、澳底農會活儲1筆及
    現金1筆，金額合計5,988,622元，遠高於系爭建物合計核定
    價額205,300元，有財政部北區國稅局遺產稅免稅證明書等
    件影本附卷可稽。則系爭遺產分割協議僅係就系爭遺產中之
    系爭建物為分割，不及於賀自立之其他遺產，是亦無從僅以
    被上訴人賀重光於系爭遺產分割協議中未分得財產，即謂系
    爭遺產分割協議係屬無償行為。上訴人雖以：依被上訴人賀
    重光之108年度綜合所得稅各類所得資料清單、全國財產稅
    總歸戶財產查詢清單，被上訴人賀重光無其他財產，顯見被
    上訴人賀重光未取得系爭遺產云云，惟本件繼承開始於103
    年間，上訴人僅提出被上訴人賀重光108年度綜合所得稅各
    類所得資料清單、109年列印之全國財產稅總歸戶財產查詢
    清單，不足以證明被上訴人賀重光全未分得系爭遺產。綜上
    ，上訴人徒以被上訴人賀重光未繼承系爭建物，即謂被上訴
    人賀重光將系爭建物無償贈與被上訴人賀張勝花，而依民法
    第244條第1項規定請求撤銷被上訴人間贈與之債權行為及所
    有權移轉登記之物權行為，尚屬無據。
　㈢綜上所述，上訴人依民法第244條第1項、第4項規定，請求撤
    銷被上訴人間就系爭建物所為贈與之債權行為及物權行為，
    並請求被上訴人賀張勝花回復登記為賀重光、賀張勝花因分
    割繼承取得系爭建物應有部分依序為5分之1、5分之4，為無
    理由，應予駁回。原審為上訴人敗訴之判決，核無違誤。上
    訴意旨指摘原判決不當，求予廢棄改判，為無理由，應駁回
    上訴。
五、本件事證已臻明確，兩造其餘主張舉證及攻擊防禦方法，經
    核與本院前揭認定無涉或無違，爰不一一論述，附此指明。
六、第二審訴訟費用，由敗訴之上訴人負擔。
參、據上論結，本件上訴為無理由，依民事訴訟法第436條之1第
    3項、第449條第1項、第454條第2項、第78條，判決如主文
    。　　
中　　華　　民　　國　　110 　年　　5 　　月　　31　　日
　　　　          民事庭審判長法  官  黃梅淑

                              法  官  徐世禎
　　　　　　　　　　　　　　　
　　　　　　　　　　　　　　　法  官  高偉文
以上正本係照原本作成。
本判決不得上訴。
中　　華　　民　　國　　110 　年　　5 　　月　　31　　日
                               書記官 蕭靖蓉